【裁判字號】    98,易,2651
【裁判日期】    981231
【裁判案由】    詐欺
【裁判全文】
臺灣板橋地方法院刑事判決              98年度易字第2651號
公  訴  人  臺灣板橋地方法院檢察署檢察官
被      告  丁○○
上列被告因詐欺案件，經檢察官提起公訴（98年度偵字第15382
號、第18766 號、第19263 號、第20732 號、第24205 號），本
院判決如下：
    主  文
丁○○幫助意圖為自己不法之所有，以詐術使人將本人之物交付
，處有期徒刑月，如易科罰金，以新臺幣壹仟元折算壹日。
    事  實
一、丁○○雖預見提供自己金融帳戶之存摺、提款卡及提款密碼
    與他人使用，可能幫助他人從事詐欺取財等財產犯罪，竟仍
    不違其本意，而基於幫助詐欺取財之不確定犯意，於民國98
    年4 月11日至14日間某時，在臺北縣土城市某處，將其申請
    開立之中華郵政股份有限公司土城清水郵局帳號0000000000
    0000號帳戶之存摺、提款卡及提款密碼等物，以不詳代價交
    與真實姓名年籍不詳之成年人，供作詐欺取財收受款項之用
    ，以此方式幫助不明人士遂行詐欺取財犯行。嗣不明人士即
    基於意圖為自己不法所有之犯意，先自98年4 月9 日起，陸
    續在拍賣網站上，以「roth2222」、「ninachen0784」、「
    m2m1977 」、「lien0000000 」等帳號之名義，佯以刊登販
    賣各式商品之訊息，致如附表所示之乙○○、甲○○、丙○○、戊○○、夏光華等人，於如附表所示之時間瀏覽拍賣網
    站時，均陷於錯誤而下標購買如附表所示之商品，並依不明
    人士之指示，分別於如附表所示之時間、地點，匯款如附表
    所示之金額至上開帳戶，均遭不明人士提領一空。嗣乙○○
    、甲○○、丙○○、戊○○、夏光華發覺受騙後，報警處理
    ，始悉上情。
二、案經臺北縣政府警察局汐止分局移送臺灣士林地方法院檢察
    署檢察官、宜蘭縣政府警察局羅東分局報告宜蘭地方法院檢
    察署檢察官分別呈請臺灣高等法院檢察署檢察長核轉、臺北
    縣政府警察局永和分局及新莊分局分別移送、甲○○訴由臺
    北市政府警察局北投分局移送臺灣板橋地方法院檢察署檢察
    官偵查起訴。
    理  由
一、按被告以外之人於審判外之言詞或書面陳述，除法律有規定
    者外，不得作為證據。刑事訴訟法第159 條第1 項定有明文
    。次按被告以外之人於審判外之陳述，雖不符前4 條（即第
    159 條之1 至之4 ）之規定，而經當事人於審判程序同意作
    為證據，法院審酌該言詞陳述或書面陳述作成時之情況，認
    為適當者，亦得為證據。當事人、代理人或辯護人於法院調
    查證據時，知有第159 條第1 項不得為證據之情形，而未於
    言詞辯論終結前聲明異議者，視為有前項之同意。刑事訴訟
    法第159 條之5 亦有明文。此係因傳聞法則的重要理論依據
    ，在於傳聞證據未經當事人之反對詰問予以核實，乃予排斥
    。惟若當事人已放棄對原供述人之反對詰問權，於審判程序
    表明同意該等傳聞證據可作為證據，基於證據資料愈豐富，
    愈有助於真實發見之理念，此時，法院自可承認該傳聞證據
    之證據能力。經查，本判決所引用認定犯罪事實之證據，檢
    察官及被告於本院準備程序及審判期日時對於證據能力均未
    予爭執，且迄至言詞辯論終結前亦未再聲明異議，本院審酌
    各該證據取得或作成時之一切情況，並無違法、不當或不宜
    作為證據之情事，亦無證據證明係公務員違背法定程序所取
    得，依刑事訴訟法第158 條之4 反面解釋及同法第159 條之
    5 第1 項規定意旨，均得作為證據。
二、訊據被告丁○○固坦承申請開立中華郵政股份有限公司土城
    清水郵局帳號00000000000000號帳戶乙節不諱，惟矢口否認
    有何幫助詐欺取財犯行，於本院審理時辯稱：伊於98年4 月
    13日15時許，將上開帳戶之存摺、提款卡放在伊口袋裡，騎
    乘腳踏車前往土城清水郵局存錢，當天預計存新臺幣（下同
    ）3000元，但在路上遺失上開帳戶之存摺及提款卡，伊有將
    提款密碼抄寫在1 張紙上，這張紙夾在存摺裡，亦一併遺失
    ，伊有回頭尋找但找不到，後來因趕著去上班，所以當天沒
    有報警或掛失，嗣於98年4 月15日才去郵局申請補發，也有
    去警察局報案，伊沒有將上開帳戶之存摺、提款卡及密碼交
    與他人，但伊有於98年4 月13日14時許，將上開帳戶之提款
    卡交與伊的兒子買烤箱，伊的兒子花費320 元，且在當天還
    提款卡時告知上開帳戶內僅剩300 多元云云。經查：
(一)、被告申請開立上開帳戶乙節，迭據其於警詢時、偵查中、本
    院準備程序及審理時均供承不諱，並有中華郵政股份有限公
    司板橋郵局98年11月27日板營字第0980202179號函所附上開
    帳戶申請資料（含身分證影本）1 份在卷可稽（見本院卷宗
    第19至21頁），堪信屬實。次查，不明人士自98年4 月9 日
    起，陸續在拍賣網站上，以「roth2222」、「ninachen0784
    」、「m2m1977 」、「lien0000000 」等帳號之名義，佯以
    刊登販賣各式商品之訊息，致如附表所示之被害人，於如附
    表所示之時間瀏覽拍賣網站時，均陷於錯誤而下標購買如附
    表所示之商品，並依不明人士之指示，分別於如附表所示之
    時間、地點，匯款如附表所示之金額至上開帳戶，均遭不明
    人士提領一空等情，亦據被害人乙○○、甲○○、丙○○、
    戊○○、夏光華於警詢時均指證明確，並有自動櫃員機交易
    明細表4 紙、郵政國內匯款執據1 紙、上開帳戶之客戶歷史
    交易清單1 份（見98年度偵字第15382 號偵查卷宗第23、37
    、43、53頁、98年度偵字第20732 號偵查卷宗第14頁、本院
    卷宗第23至29頁）、受理詐騙帳戶通報警示簡便格式表、內
    政部警政署反詐騙案件紀錄表、拍賣網站列印資料在卷可稽
    ，足認不明人士確有利用被告所申請開立之上開帳戶詐騙被
    害人5 人之財物得逞無訛。
(二)、復按一般社會經驗，常人如知悉帳戶存摺、提款卡、印鑑等
    物品遭竊或遺失，為防止拾得或竊得之人盜領其存款或作為
    不法使用而徒增訟累，必於發現後立即報警或向金融機構辦
    理掛失止付，在此種情形下，不明人士如仍以該帳戶作為犯
    罪工具，則在渠等向他人詐騙，並誘使被害人將款項匯入帳
    戶後，極有可能因帳戶所有人掛失止付而無法提領，致使先
    前大費周章從事之詐欺犯罪行為，日後卻無法獲得任何利益
    。從而不明人士通常係使用以金錢收購或來路明確之帳戶，
    以便渠等能自由使用該等帳戶進行提款、轉帳等動作，而無
    須承擔該帳戶可能遭掛失而無法順利提領贓物之風險。再者
    ，欲使用提款卡領取款項者，須於金融機構所設置之自動櫃
    員機上依指令操作，並輸入正確之提款密碼，方可順利領得
    款項，若輸入錯誤之密碼達一定次數，會因此中止提款程序
    並暫時扣留提款卡；且觀諸現今提款機及提款密碼之設計，
    至少有4 位數或6 位數以上密碼（每位數由0 至9 ，故有00
    00至9999或000000至999999等不同之組合），是苟非帳戶所
    有人同意、授權而告知提款密碼等情況，單純持有他人提款
    卡之人，欲隨機輸入密碼恰好與正確之密碼相符進而領取款
    項，機率實微乎其微。再佐以上開帳戶於98年4 月14日後之
    多筆之匯、取款資料，均係他人匯款至上開帳戶後，旋即遭
    提領殆盡，此觀上開帳戶之客戶歷史交易清單1 紙即明（見
    本院卷宗第24頁反面），更可見不明人士在向被害人為詐騙
    行為時，確有充分把握該帳戶不會被帳戶所有人掛失止付。
    是以被告應係將上開帳戶之存摺及提款卡交付不明人士供作
    人頭帳戶使用，並告知提款密碼，不明人士方能無所顧忌，
    輕易利用上開帳戶作為詐欺取財之工具。
(三)、至被告雖於本院審理時以前揭情詞置辯，惟觀諸被告於臺
    北縣政府警察局新莊分局98年5 月18日警詢時供稱：伊於98
    年4 月12日某時至郵局領錢的路上遺失上開帳戶之存摺及提
    款卡云云（見臺灣板橋地方法院檢察署98年度偵字第15382
    號偵查卷宗第4 頁反面）；於臺北市政府警察局北投分局
    98年6 月10日警詢時供稱：伊於98年4 月11日某時，將上開
    帳戶之存摺、提款卡及提款密碼交與伊的兒子云云（見臺灣
    板橋地方法院檢察署98年度偵字第18766 號偵查卷宗第4 頁
    反面）；於宜蘭縣政府警察局羅東分局98年6 月16日警詢
    時供稱：伊於98年4 月13日15時許，在臺北縣土城市某處，
    以3000元之代價，將上開帳戶之存摺及提款卡租與真實姓名
    年籍不詳之成年男子云云（見宜蘭縣政府警察局羅東分局刑
    案偵查卷宗第2 頁）；於臺北縣政府警察局汐止分局98年
    6 月24日警詢時供稱：上開帳戶之存摺及提款卡係於98年4
    月13日下午某時在臺北縣土城市某處騎腳踏車時遺失云云（
    見臺灣士林地方法院檢察署98年度偵字第10449 號偵查卷宗
    第6 頁）；於臺北縣政府警察局永和分局98年7 月21日警
    詢時供稱：上開帳戶之存摺及提款卡係於98年4 月13日某時
    在臺北縣土城市○○路上某處遺失云云（見臺灣板橋地方法
    院檢察署98年度偵字第20732 號偵查卷宗第5 頁）；於98
    年6 月29日偵查中供稱：伊於98年4 月13日某時至清水郵局
    存錢的路上遺失上開帳戶之存摺及提款卡云云（見臺灣板橋
    地方法院檢察署98年度偵字第15382 號偵查卷宗第65頁）。
    足見被告於警詢時、偵查中及本院審理時之歷次供述中，就
    上開帳戶之去向乙節，究係交與兒子、租與他人、抑或遺失
    ，前後供詞反覆不一，縱認係遺失，究係何時何地遺失，是
    前往郵局存錢抑或領錢之路途中遺失，亦容有差異，倘欲前
    往郵局存錢，又何須攜帶提款卡，被告供述既有上述諸多矛
    盾與瑕疵，自屬有疑而難遽信。
(四)、再按金融存款帳戶事關存戶個人財產權益之保障，不論是存
    摺、印鑑或提款卡等專屬性質均高，若落入不明人士手中，
    除存款有遭盜領之風險外，亦極可能被利用為取贓之犯罪工
    具，一般人均有妥為保管於不易遺失及他人不易知悉、取得
    之處所，以防止他人任意使用之認識，如非因前往金融機構
    辦理相關事項等類似重大原因，當不致將帳戶之存摺、印鑑
    、提款卡及密碼併同攜帶外出，縱須攜帶外出，亦多隨身攜
    帶或放置於可隨時檢查之安全處所，並應將密碼與提款卡分
    別存放，以避免同時遺失使密碼之保護作用喪失殆盡，以確
    保自己帳戶存款安全，倘有遺失或遭竊情事，亦理當於發現
    後立即處理，儘速前往金融機構或警察機關辦理掛失止付或
    報案之手續，以維自身信用與權益，一般金融機構亦多設有
    24小時服務專線，供民眾於非上班時間發生遺失、遭竊等情
    事時，可立即通知金融機構，以免遭有心人士冒用、冒領，
    此為報章雜誌廣電媒體廣為宣導之訊息，亦為社會一般大眾
    使用金融帳戶所不得諉為不知之基本常識。是以被告既申請
    開立上開帳戶並領有存摺及提款卡，自應將存摺及提款卡妥
    為收藏，且被告亦於本院審理時供稱：伊知悉至郵局存錢需
    要存摺，但不需要提款卡等語（見本院卷宗第45頁反面），
    詎被告仍以存錢為由將上開帳戶之存摺及提款卡同時攜出，
    且於發現上開帳戶之存摺及提款卡均遺失時，未即時報案或
    至金融機構辦理掛失，而可能發生財產上重大損失或作為取
    贓工作之風險，被告對自己帳戶之重要金融物件如此輕忽對
    待，實與社會一般常情相悖。又提款密碼係金融交易之安全
    機制，為免遭他人冒用，不應與提款卡、存摺等物併為存放
    ，此為社會周知之事實，是被告所稱將密碼寫在1 張紙上，
    與上開帳戶之存摺、提款卡放在一起云云，不惟與常情相違
    ，且徒增他人未經同意而使用上開帳戶之風險，並使密碼之
    保護作用喪失殆盡，尤難信其所辯屬實；況被告於偵查中、
    本院準備程序及審理時均能正確背誦出上開帳戶之提款密碼
    ，並明白指出該提款密碼與其日常生活中常見數字組合之關
    聯性（見臺灣板橋地方法院檢察署98年度偵字第15382 號偵
    查卷宗第65頁、本院卷宗第15頁、第45頁反面），衡諸常情
    ，亦無將提款密碼抄寫在紙上之必要，益徵其所辯矛盾，不
    足採信。
(五)、末以金融帳戶為個人之理財工具，而政府開放金融業申請設
    立後，金融機構大量增加，一般民眾皆可以存入最低開戶金
    額之方式自由申請開設金融帳戶，並無任何特殊之限制，因
    此一般人申請存款帳戶極為容易而便利，且得同時在不同金
    融機構申請多數存款帳戶使用，並無使用他人帳戶之必要，
    此為一般日常生活所熟知之常識，故除非有特殊或違法之目
    的，並藉此躲避警方追緝，一般正常使用之存款帳戶，並無
    向他人借用、承租或購買帳戶存簿及提款卡之必要。又金融
    帳戶係個人資金流通之交易工具，事關帳戶申請人個人之財
    產權益，進出款項亦將影響其個人社會信用評價；而金融帳
    戶與提款卡、密碼結合，尤具專有性，若落入不明人士，更
    極易被利用為取贓之犯罪工具，是以金融帳戶具有強烈之屬
    人性及隱私性，應以本人使用為原則，衡諸常理，若非與本
    人有密切關係或特殊信賴關係，實無任意供他人使用之理，
    縱有交付個人帳戶供他人使用之特殊情形，亦必會先行瞭解
    他人使用帳戶之目的始行提供，並儘速要求返還。再詐欺集
    團經常利用大量取得之他人存款帳戶，以隱匿其財產犯罪之
    不法行徑，規避執法人員之查緝，並掩飾、確保因自己犯罪
    所得之財物，類此在社會上層出不窮之案件，亦經坊間書報
    雜誌、影音媒體多所報導及再三披露而為眾所周知之情事，
    是以避免此等專屬性甚高之物品被不明人士利用為犯罪工具
    ，亦為一般生活所應有之認識。查被告年滿48歲，至今已工
    作約20年的時間等情，業據其於本院審理時供明在卷（見本
    院卷宗第46頁），足見並非年幼無知或與世隔絕而無常識之
    人，對上情自不得諉為不知，惟被告竟將其所有具私密性、
    專屬性之上開帳戶存摺、提款卡及提款密碼提供不明人士，
    而容任他人對外得以上開帳戶之名義無條件加以使用，足認
    被告在主觀上已預見提供帳戶之行為可能幫助他人犯詐欺取
    財罪，亦不違反其本意而執意為之，惟尚無證據證明被告係
    以詐欺取財之犯意參與詐欺取財犯罪，應認被告有幫助詐欺
    取財之不確定故意。
(六)、綜上所述，被告所辯均難據為免責之事由。本案事證明確，
    被告犯行洵堪認定，應依法論科。
三、按刑法上之幫助犯，係指以幫助之意思，對於正犯資以助力
    ，而未參與實行犯罪之行為，且以正犯已經犯罪為構成要件
    ，最高法院49年臺上字第77號、60年臺上字第2159號判例及
    75年度臺上字第1509號、88年度臺上字第1270號判決意旨均
    可資參照。經查，被告提供其所有之上開帳戶存摺、提款卡
    及提款密碼與他人使用，有幫助詐欺取財之不確定故意，業
    如上述；且收受上開帳戶之不明人士利用上開帳戶向被害人
    詐騙財物後，以上開帳戶為匯、取款之工具，詐騙被害人匯
    款至上開帳戶，使不明人士遂行詐欺取財犯行時，便於隱匿
    其真實身分，掩飾其犯行不易遭查緝，是以被告提供上開帳
    戶之行為係對不明人士遂行詐欺取財犯行資以助力，而參與
    詐欺取財罪構成要件以外之行為。是核被告所為，係犯刑法
    第30條第1 項前段、第339 條第1 項之幫助詐欺取財罪。被
    告以1 個交付上開帳戶資料之行為，幫助不明人士詐欺被害
    人5 人，而同時觸犯5 個幫助詐欺取財罪，為同種想像競合
    犯，應從一情節較重之幫助詐欺取財罪處斷（幫助詐欺被害
    人甲○○之部分）。被告基於幫助之犯意而為詐欺取財犯行
    構成要件以外之行為，為幫助犯，衡諸其犯罪情節，爰依刑
    法第30條第2 項規定，按正犯之刑減輕之。爰審酌被告提供
    上開帳戶供他人詐欺取財，助長詐騙財產犯罪之風氣，致使
    執法人員難以追查正犯之真實身分，增加被害人尋求救濟之
    困難，擾亂金融交易往來秩序，危害社會正常交易安全甚鉅
    ，且如附表所示之被害人遭詐騙後共計匯款8 萬3618元，兼
    衡被告無前科紀錄之素行（見卷附臺灣高等法院被告前案紀
    錄表）、生活狀況、智識程度、犯罪之動機、目的、手段、
    犯罪後之態度等一切情狀，量處如主文所示之刑，並諭知易
    科罰金之折算標準。
據上論斷，應依刑事訴訟法第299 條第1 項前段，刑法第339 條
第1 項、第30條第1 項前段、第2 項、第41條第1 項前段，刑法
施行法第1 條之1 第1 項、第2 項前段，判決如主文。
本案經檢察官張世聰到庭執行職務。
中    華    民    國    98    年    12    月    31    日
                  刑事第九庭審判長法  官  白光華
                                  法  官  楊志雄
                                  法  官  賴彥魁
上列正本證明與原本無異。
如不服本判決，應於判決送達後10日內，向本院提出上訴書狀，
並應敘述具體理由；其未敘述上訴理由者，應於上訴期間屆滿後
20日內向本院補提理由書（均須按他造當事人之人數附繕本），
「切勿逕送上級法院」。
                                  書記官  楊文祥
中    華    民    國    98    年    12    月    31    日
附錄本案論罪科刑法條全文：
中華民國刑法第339 條
意圖為自己或第三人不法之所有，以詐術使人將本人或第三人之
物交付者，處5 年以下有期徒刑、拘役或科或併科1000元以下罰
金。
以前項方法得財產上不法之利益或使第三人得之者，亦同。
前2 項之未遂犯罰之。
附表：
┌──┬───┬────────┬────┬────────┬─────┐
│編號│被害人│  被害人遭詐騙  │匯款時間│    匯款地點    │ 匯款金額 │
│    │      │     之時間     │        │                │（新臺幣）│
├──┼───┼────────┼────┼────────┼─────┤
│ 一 │乙○○│98年4 月14日11時│98年4 月│臺北縣汐止市大同│1 萬3798元│
│    │      │20分許在拍賣網站│14日11時│路3 段188 號便利│          │
│    │      │購買液晶顯示器  │49分許  │商店之自動櫃員機│          │
├──┼───┼────────┼────┼────────┼─────┤
│ 二 │甲○○│98年4 月9 日10時│98年4 月│臺北市北投區明德│    3 萬元│
│    │      │許在拍賣網站購買│14日13時│路210 號之郵局櫃│          │
│    │      │顯示卡及主機    │57分許  │臺              │          │
├──┼───┼────────┼────┼────────┼─────┤
│ 三 │丙○○│98年4 月12日14時│98年4 月│宜蘭縣五結鄉利成│    6820元│
│    │      │30分許在拍賣網站│14日14時│路2 段468 號郵局│          │
│    │      │購買水桶包      │2 分許  │之自動櫃員機    │          │
├──┼───┼────────┼────┼────────┼─────┤
│ 四 │戊○○│98年4 月14日12時│98年4 月│永豐銀行之某自動│1 萬3000元│
│    │      │12分許在拍賣網站│14日14時│櫃員機          │          │
│    │      │購買電腦        │38分許  │                │          │
├──┼───┼────────┼────┼────────┼─────┤
│ 五 │夏光華│98年4 月14日某時│98年4 月│臺北縣永和市永和│    2 萬元│
│    │      │在拍賣網站購買皮│14日12時│路1 段71號便利商│          │
│    │      │包              │43分許  │店之自動櫃員機  │          │
└──┴───┴────────┴────┴────────┴─────┘


司法院資訊處製作；財團法人民間司法改革基金會備份。
